【裁判字號】    91,訴,903
【裁判日期】    920303
【裁判案由】    妨害投票等
【裁判全文】
臺灣臺中地方法院刑事判決                          九十一年度訴字第九三號
    公  訴  人  臺灣臺中地方法院檢察署檢察官
    被      告  玄○○
                Ｃ○○
                乙○○○
                梁素蓉更名前.
                卓芯聿更名前.
                戊○○
                庚○○
                辛○○
                壬○○
                癸○○
                子○○
                丑○○
                寅○○
                卯○○
                辰○○
                巳○○
                午○○
                未○○
                申○○
                酉○○
                戌○○
                亥○○
                天○○
                地○○
                宇○○
右列被告等因妨害投票等案件，經檢察官聲請簡易判決處刑（九十一年度選偵字第六
五號），本院臺中簡易庭認不宜逕以簡易判決處刑，移由本院普通庭依通常程序審理
，本院判決如左：
    主  文
玄○○、Ｃ○○、乙○○○、梁素蓉（更名前為丙○○）、卓芯聿（更名前為丁○○
）、戊○○、庚○○、辛○○、壬○○、癸○○、子○○、丑○○、寅○○、卯○○
、辰○○、巳○○、午○○、未○○、申○○、酉○○、戌○○、亥○○、天○○、
地○○、宇○○均無罪。
    理  由
一、公訴意旨略以：被告玄○○、Ｃ○○、乙○○○、梁素蓉（更名前為丙○○）、
    卓芯聿（更名前為丁○○）、戊○○、庚○○、辛○○、壬○○、癸○○、子○○、丑○○、寅○○、卯○○、辰○○、巳○○、午○○、未○○、申○○、酉
    ○○、戌○○、亥○○、天○○、地○○、宇○○等二十五人（下稱玄○○等二
    十五人）為使臺中市第十五屆議員第四選舉區（即西屯區）之選舉候選人Ｆ○○
    （業經本院判處有期徒刑六月，如易科罰金以三百元折算一日，褫奪公權一年確
    定）勝選，而與Ｆ○○、Ｆ○○之子Ｅ○○（業經本院另案判處有期徒刑四月，
    如易科罰金，以三百元折算壹日，褫奪公權一年確定）基於共同虛報戶籍遷入以
    取得該屆市議員第四選舉區即西屯區之投票權而妨害投票正確性之犯意聯絡，由
    玄○○等十五人於民國（下同）九十年四月至六月間，提供遷移戶籍所需之國民
    身分證，由甲○○代辦酉○○、戌○○之戶籍遷入，Ｄ○○代辦卯○○之戶籍遷
    入，Ｅ○○代收天○○之證件交予Ｆ○○服務處之職員辦理戶籍遷入，己○○代
    收寅○○、丑○○之證件交予Ｆ○○服務處之職員辦理戶籍遷入，或由Ｂ○○或
    由虛設戶籍者自行辦理戶籍遷入。上開辦理戶籍遷入之人，係於附表一所示之戶
    籍遷移日期，持玄○○等二十五人之國民身分證、印章，及持由Ｆ○○、宙○○
    、Ｇ○○、黃○○、Ａ○○及不知情之房屋使用權人何豐棧、游志明、廖述連、
    陳縣萍、吳碧縣分別提供附表二所示地址之房屋所有權狀、房屋稅單或使用同意
    書等證明文件，向臺中市西屯區戶政事務所代辦玄○○等二十五人自附表一之原
    設籍地址，各遷入至附表一之虛設戶籍地址，而以辦理上開戶籍虛偽遷移之非法
    方法，致臺中市西屯區戶政事務所該管公務員將原無西屯區投票權之玄○○等二
    十五人，編入西屯區各該里選舉人名冊並公告確定，玄○○等二十五人因之取得
    該次臺中市議員選舉西屯區之投票權，擬使該次選舉之得票數發生不正確結果，
    足生損害於該管戶政機關、選舉委員會、惠來里、何德里、何仁里、何源里、何
    安里其他候選人及里民之權利。除天○○有於九十一年一月二十六日持其登載不
    實之國民身分證前往各該投票所投票予Ｆ○○，使該次選舉Ｆ○○之得票數發生
    不正確之結果外，其餘之玄○○、Ｃ○○、乙○○○、梁素蓉（更名前為丙○○
    ）、卓芯聿（更名前為丁○○）、戊○○、庚○○、辛○○、壬○○、癸○○、
    子○○、丑○○、寅○○、卯○○、辰○○、巳○○、午○○、未○○、申○○
    、酉○○、戌○○、亥○○、地○○、宇○○等二十四人（下稱其餘被告二十四
    人）均未於該日前往投票。嗣因選舉期間，臺中市地方法院檢察官署檢察官指揮
    法務部調查局臺中市調查站、調查局中區機動組、臺中市警察局刑警隊、臺中市
    警察局第一分局、臺中市警察局第二分局、臺中市警察局第三分局、臺中市警察
    局第四分局、臺中市警察局第五分局、臺中市警察局第六分局追查虛設戶籍情形
    ，而查獲上情。因認被告天○○涉犯刑法第一百四十六條第一項之妨害投票正確
    罪嫌、第二百十六條、第二百十四條之行使使公務員登載不實文書罪嫌；其餘被
    告二十四人涉犯刑法第一百四十六條第二項、第一項之妨害投票正確未遂罪嫌、
    第二百十四條之使公務員登載不實文書罪嫌云云。
二、按犯罪事實應依證據認定之，無證據不得推定其犯罪事實；又不能證明被告犯罪
    者，應諭知無罪之判決，刑事訴訟法第一百五十四條、第三百零一條第一項分別
    定有明文。次按刑法第一百四十六條之妨害投票結果正確罪，必須行為人主觀上
    具備妨害投票正確結果之故意，而以詐術或其他非法之方法，使投票發生不正確
    之結果或變造投票之結果行為，始足以構成本罪。至所謂「使投票發生不正確之
    結果」，乃指行為人使投票所得之結果，與真實之結果不相符合之意，亦即指因
    行為人之妨害投票行為而導致投票結果為不正確之「票數」而言，此與以該選舉
    區內有選舉權人數及投票人數為比例之投票率，或以投票人數及各候選人得票數
    為比例之得票率無關，亦不以使落選者當選或使當選者落選為必要。即因行為人
    之妨害投票行為使各候選人所得「票數」發生不正確者，始構成上開之妨害投票
    結果正確罪。故有選舉權人即有投票權人（含虛報遷入戶籍取得投票權之人）於
    投票日未參與投票時，即無從影響各候選人之得票數，應無由導致投票結果有不
    正確「票數」之情形發生。是上開妨害投票結果正確罪之既、未遂區分，應以行
    為人已否使投票票數發生不正確結果為斷。依公職人員選舉罷免法第十五條第一
    項規定，有選舉權人在各該選舉區繼續居住四個月以上者，為公職人員選舉各該
    選舉區之選舉人，依其文義解釋，係以有選舉權人在各該選舉區繼續居住滿四個
    月以上，為取得各該選舉區選舉人資格之要件；則遷入戶籍時僅屬取得各該選舉
    區選舉人資格之準備動作，尚非得視為已著手於妨害投票結果正確罪犯罪構成要
    件行為之實行；而遷入戶籍者，縱已取得投票權，但於投票日並未實行投票，則
    根本無從使投票發生正確與否之可能，尚無所謂既、未遂之問題，應不屬於已達
    著手程度。最高法院九十一年度台上字第三七六號判決可資參照。
三、經查：
（一）被告玄○○、Ｃ○○、乙○○○、梁素蓉、卓芯聿、戊○○、庚○○、辛○○
      、壬○○、癸○○、子○○、丑○○、卯○○、辰○○、午○○、未○○、申
      ○○、酉○○、亥○○、地○○為取得在臺中市議會十五屆議員選舉之西屯區
      選舉權，以支持Ｆ○○競選，分別於附表一所示之時間，將個人身分證等相關
      資料，交付辦理戶籍遷移之人，同意由渠等代為辦理虛設戶籍手續，而遷移戶
      籍至附表一所示之虛設戶籍地址，但上開被告玄○○等人實際並無居住於該虛
      設戶籍地址之意，亦未實際居住該該虛設戶籍地址等情，業據被告玄○○、Ｃ
      ○○、乙○○○、梁素蓉、卓芯聿、戊○○、庚○○、辛○○、壬○○、癸○○、子○○、丑○○、卯○○、辰○○、午○○、未○○、申○○、酉○○、
      亥○○、地○○均供承明確，另被告寅○○、巳○○、戌○○、天○○、宇○○雖均否認於附表一所示時間遷移戶籍，係為支持Ｆ○○競選乙節，惟對確未
      居住於附表一所示之虛設戶籍地址，而仍遷移戶籍至上開地點等情均自承在卷
      ；且查，證人即虛設戶籍地址之所有人或使用權人之謝金雀（附表二編號一，
      臺中市調查站卷，下稱調查卷第五十頁）、吳秀珠（附表二編號八，調查卷第
      六九頁），及同案被告Ａ○○（附表二編號五，調查卷第八九頁、九十一年選
      偵字第六五號卷第三卷，下稱偵三卷，第四四六頁）、黃○○（附表二編號四
      ，調查卷第一三四頁、偵三卷第二三四頁、第四二０頁）均供稱該虛設戶籍地
      址並無被告玄○○等二十五人居住於該處等語；被告玄○○等二十五人所虛設
      戶籍之地點，每一地點於九十年十月至九十一年一月間之設籍人數甚多，其中
      ：附表二編號一之臺中市○○路一六一號，實際為仙都髮型美容院之營業場所
      ，設籍人數達十三人；附表二編號四之臺中市○○路二二三號十一樓之二，實
      際約四十八坪，為黃○○居住，設籍人數達十二人；附表二編號五之臺中市○○○○街四十八號四樓，實際約二十九坪，為Ａ○○所有居住，設籍人數達十
      人；附表二編號六之臺中市○○街十四號，實際為空屋店面，設籍人數達二十
      一人；附表二編號七之臺中市○○路○段一三五號，實際係江屋日本料理店之
      餐廳營業場所，未有住宿設施，設籍人數達二十六人；附表二編號八之臺中市
      ○○路一六二號二樓，一樓係佳香海產店之營業場所，設籍人數達十八人，有
      戶役政回復作業之戶籍明細資料可在（偵一卷第一一四至一三四頁、第一三九
      至一五九頁、第一六三至一七三頁）並經臺中市調查局及臺中市警察局人員於
      九十一年一月二十三日到場勘驗無訛，有勘驗筆錄在卷（附臺中市調查站卷）
      可佐，是被告玄○○等二十五人，均未居住於附表一之戶籍遷入地址亦明。
（二）惟被告玄○○等二十五人確均未於九十一年一月二十六日選舉日當天前往投票
      等情，亦據被告玄○○等二十五人前開陳明在卷，並經本院當庭勘驗被告玄○○、Ｃ○○、戊○○、庚○○、辛○○、壬○○、癸○○、子○○、丑○○、
      卯○○、巳○○、午○○、申○○、酉○○、戌○○、亥○○、地○○、宇○○之國民身分證正本背面及被告寅○○之國民身分證影本背面，均未見有足以
      辨識為「91１選」之投票印記無訛，有本院訊問筆錄可考（參見本院卷第三卷
      第六八至八七頁），且有上開被告玄○○、Ｃ○○、戊○○、庚○○、辛○○
      、壬○○、癸○○、子○○、丑○○、卯○○、巳○○、午○○、申○○、酉
      ○○、戌○○、亥○○、地○○、宇○○等十八人之上開身分證正反面影本各
      一份附卷可佐（本院卷第一０九頁），足徵上開被告十九人均未於九十一年一
      月二十六日前往投票；另被告乙○○○、梁素蓉、卓芯聿、辰○○、未○○、
      天○○等六人之國民身分證正本雖已於九十一年一月二十六日之後補發或換發
      新證，惟依偵卷所附被告乙○○○、梁素蓉（更名前為丙○○）、卓芯聿（更
      名前為丁○○）、辰○○、未○○、天○○於換證前之國民身分證影本，其上
      確未有足以辨識為「91１選」之投票印記，亦有上開國民身分證影本在卷可佐
      （偵一卷第四四一、四四二頁、偵三卷第三八三頁、偵一卷第四三０頁、偵四
      卷第十頁、偵三卷第三八二頁），是被告玄○○等二十五人供稱：並未前往投
      票等語，應堪採信。至公訴人認被告天○○有於九十一年一月二十六日前往投
      票云云，惟遍查全卷均無任何證據足資證明被告天○○有於九十一年一月二十
      六日前往投票，甚且依被告天○○之九十一年二月八日調查站筆錄、偵訊筆錄
      （偵三卷第二二三至二二八頁、四二七頁），均供稱未前往投票等語，是公訴
      人此部分所認顯係有誤，附此敘明。基此，被告玄○○等二十五人雖虛偽遷入
      戶籍，並已具有投票權，惟渠等於投票日既皆未前往投票，揆諸前揭裁判意旨
      ，渠等所為均尚難認係已達著手於妨害投票罪犯罪構成要件之行為，至多僅能
      認係該罪之預備階段而已，惟該罪並無處罰預備犯之明文，自均難依刑法第一
      百四十六條第二項、第一項之妨害投票正確未遂罪或刑法第一百四十六條第一
      項之妨害投票正確罪論處。
（三）末查，公訴人雖認被告玄○○等二十五人與同案被告Ｆ○○、Ｅ○○有犯意聯
      絡及行為分擔，惟被告玄○○等二十五人均僅單純提供自己之國民身分證件供
      辦理自己戶籍虛設至西屯區內，並無證據證明被告玄○○等二十五人有代收自
      己以外之人之證件或代辦自己以外之人之戶籍遷入西屯區，或對上開同案被告
      Ｆ○○、Ｅ○○辦理自己以外之人戶籍遷入之事知情並有犯意聯絡，是公訴人
      所認顯係有誤，併此敘明。
四、再按刑法第二百十四條所謂使公務員登載不實事項於公文書罪，須一經他人之聲
    明或申報，公務員即有登載之義務，並依其所為之聲明或申報予以登載，而屬不
    實之事項者，始足構成，若其所為聲明或申報，公務員尚須為實質之審查，以判
    斷其真實與否，始得為一定之記載者，即非本罪所稱之使公務員登載不實。最高
    法院七十三年台上字第一七一０號著有判例可參。且按，戶籍法第二十五條、第
    五十四條、五十六條已明白規定：戶籍登記事項自始不存在或自始無效時，應為
    撤銷之登記，故意為不實之申請者，由戶政事務所處罰之；次依同法第四十七條
    第三、四、五項、同法施行細則第十三條第一項第九款、第二項、第十五條之規
    定，戶籍遷徙登記之申請，應於事件發生或確定後三十日內為之，申請人應於申
    請時提出證明遷徙事實之文件，由戶政機關查驗核實後為之。足徵戶籍法所謂之
    遷出及遷入登記，並非僅指戶籍上之異動而已，實應包括居住處所遷移之事實行
為在內，故如僅將戶籍遷出或遷入，而實際居所未隨之遷移，本質上即屬不實，
    行政機關除可依上開規定科以行政罰鍰外，並得以其實際上無遷移之事實，而逕
    行撤銷其遷入登記。綜合上開規定意旨觀之，戶籍（遷徙）之登記，該管公務員
    對於申請人有無遷徙之事實顯有查核之義務，申請人縱為不實之戶籍遷入，應無
    刑法第二百十四條之適用。（最高法院九十一年九月五日以（九十一）壹文字第
    ００五七五號函復司法院之研究意見可資參照）。
五、查公訴人另認被告玄○○等二十五人虛遷戶籍之行為，其中被告天○○係涉犯刑
    法第二百十六條、第二百十四條之行使使公務員登載不實文書罪嫌，其餘被告二
    十四人係涉犯刑法第二百十四條之使公務員登載不實文書罪嫌，惟依前述，戶政
    機關對於戶籍（遷徙）之登記，係有查核之義務，是以被告玄○○等二十五人雖
    有不實之戶籍遷入情事（如上開理由三之（一）之說明），惟與刑法第二百十四
    條之構成要件並不該當，亦難以該罪相繩，且被告天○○既未於九十一年一月二
    十六日前往投票之事實，已如前述，自亦無由成立刑法第二百十六條、第二百十
    四條之情形。
六、綜上所述，公訴人認被告玄○○等二十五人如事實欄所載之行為，被告天○○係
    涉犯刑法第一百四十六條第一項之妨害投票正確罪嫌、第二百十六條、第二百十
    四條之行使使公務員登載不實文書罪嫌；其餘被告二十四人涉犯刑法第一百四十
    六條第二項、第一項之妨害投票正確未遂罪嫌、第二百十四條之使公務員登載不
    實文書罪嫌，均有未合，此外，本院復查無其他積極證據證明被告玄○○等二十
    五人確有公訴人所指右開犯行，不能證明渠等犯罪，依法應諭知無罪之判決。
據上論斷，應依刑事訴訟法第四百五十二條、第四百五十一條第四項第三款、第三百
零一條第一項，判決如主文。
中      華      民      國    九十二    年      三      月      三      日
                                        臺灣臺中地方法院刑事第四庭
                                            審判長法官  鄭  文  祺
                                                  法官  王  世  華
                                                  法官  黃  家  慧
右正本證明與原本無異。
如不服本判決，應於送達後十日內向本院提出上訴狀(須附繕本)，上訴於台灣高等
法院台中分院。
                                                  書記官
中      華      民      國    九十二    年      三      月      四      日
附表一
編號 姓名     辦理本件  原設籍地址                        虛設戶籍地址
              虛設戶籍                                  即戶籍遷入地址
              日期
一   玄○○   90.7.13   臺中市○區○○路二七六號        附表二編號四
二   Ｃ○○   90.5.15   臺北縣中和市○○街十八號        附表二編號五
三   乙○○○ 90.5.15   臺中市○區○○○路三段二０八    附表二編號五
                        之二號四樓
四   梁素蓉   90.5.15   臺中市○○區○○路一段四三巷    附表二編號五
                        五十號
五   卓芯聿   90.5.10   臺中縣太平市○○路○段二八巷    附表二編號六
                        十五弄十一號
六   戊○○   90.5.8    臺中縣大里市○○路○段八一六巷  附表二編號六
                        六號二樓
七   庚○○   90.5.10   臺中市○區○○路七八巷之四號    附表二編號六
八   辛○○   90.5.10   臺中市○○區○○路十二之八號    附表二編號六
                        七樓
九   壬○○   90.6.12   臺中市○區○○路一段一九０號    附表二編號七
十   癸○○   90.6.12   臺中市○區○○路一段一九０號    附表二編號七
十一 子○○   90.6.7    臺中市○區○○路二四八巷三五    附表二編號七
                        號六樓之二
十二 丑○○   90.6.8    臺中市○○區○○街一六五號      附表二編號七
十三 寅○○   90.6.12   苗栗縣後龍鎮○○里○○路三一    附表二編號七
                        四號
十四 卯○○   90.6.13   嘉義市○區○○路三七三號六樓    附表二編號七
                        之二號
十五 辰○○   90.5.25   臺中縣太平二三街三巷三號        附表二編號八
十六 巳○○   90.6.19   彰化縣二林鎮○○里○○路四二    附表二編號八
                        號之一
十七 午○○   90.6.19   彰化縣二林鎮○○路一二六號      附表二編號八
十八 未○○   90.6.19   彰化縣二林鎮○○路一二０號      附表二編號八
十九 申○○   90.6.20   臺中縣太平市○○路四四一巷六    附表二編號八
                        號
二十 酉○○   90.6.18   屏東縣恆春鎮○○○○路一九九    附表二編號一
                        巷二十號
二一 戌○○   90.6.18   南投縣魚池鄉東池村福興巷五之    附表二編號一
                        七號
二二 亥○○   90.6.18   臺中市○○區○○路一段六八０    附表二編號一
                        號四樓之三
二三 天○○   90.6.18   高雄市三民區○○○路一三九之    附表二編號一
                        三號二樓
二四 地○○   90.6.18   臺東縣台東市○○路○段五六九號  附表二編號一
二五 宇○○   90.6.18   彰化縣大城鄉○○村○○路二十號  附表二編號一
附表二
編號  虛設戶籍地址                        所有權人或使用權人
一    臺中市○○路一六一號                所有權人豐棧實業公司
                                          承租人謝金雀
二    臺中市○○路○段一二二號十二樓之三  承租人Ｇ○○
三    臺中市○○○○街十二號              使用權人游志明
四    臺中市○○路二二三號十一樓之二      所有權人黃○○
五    臺中市○○○○街四十八號四樓        所有權人Ａ○○
六    臺中市○○街十四號                  承租人宙○○
七    臺中市○○路○段一三五號            使用權人Ｆ○○
八    臺中市○○路一六二號二樓            所有人係豐棧實業公司
                                          承租人吳秀珠
九    臺中市○○○街○段四０七號          所有人廖述連
                                          使用權人林煇
十    臺中市○○路○段一一二號八樓之一    承租人陳縣萍
十一  臺中市○○路○段二一二號            承租人Ｆ○○
十二  臺中市○○○街○段三二三號          承租人宙○○
十三  臺中市○○○街十一號                使用權人明達榮、吳碧縣


司法院資訊處製作；財團法人民間司法改革基金會備份。
